【裁判字號】    91,保險,7
【裁判日期】    920328
【裁判案由】    給付保險金
【裁判全文】
臺灣臺北地方法院民事判決  九十一年度保險字第七號
    原      告  甲○○
    訴訟代理人  吳啟孝律師
    複  代理人  范惇律師
    被      告  國泰人壽保險股份有限公司
    法定代理人  乙○○
    訴訟代理人  吳光陸律師
    複  代理人  丁○○  住臺中.
                丙○○  住同右.
右當事人間請求給付保險金事件，本院判決如左：
    主      文
被告應給付原告新臺幣柒拾萬元，及自民國九十一年一月九日起至清償日止，按年息
百分之五計算之利息。
訴訟費用由被告負擔。
本判決於原告以新臺幣貳拾肆萬元供擔保後，得假執行，但被告如於假執行程序實施
前，以新台幣柒拾萬元為原告預供擔保，得免為假執行。
    事      實
甲、原告方面：
一、聲明：除供擔保金額及免予假執行部分外，餘如主文所示。
二、陳述：
（一）原告前因被告業務員劉元漢之介紹，於民國八十九年十月十二日與被告簽訂「
      國泰鍾愛終身壽險」保險契約，並由被告發給人壽保險單，保險期間始於八十
      九年十月十二日，保險金額為新臺幣（下同）二百萬元，期間原告均按期繳納
      保險費。
（二）九十年五月三日原告為助伊岳母范徐璧玉釘製雞舍，於新竹縣湖口鄉長安村長
      安小城二三號住宅前鋸木條時，因范徐璧玉踩到碎木塊滑倒不慎撞到一旁擺設
      之木條和水管，致木條突然倒下，打到原告之頭部及持電鋸之右手，以致原告
      左前臂遭電鋸切斷（仍有皮肉相連），原告經一一九緊急送往天主教湖口仁慈
      醫院急救包紮止血後，再轉往長庚醫院治療，並於當日接受左前臂斷肢顯微重
      接手術，術後前臂骨短損五公分，左手掌及五指關節完全僵直無法隨意識活動
      ，目前左手機能完全喪失，依兩造所訂系爭保險契約第十六條第一項規定「殘
      廢關懷保險金的給付及其限制：被保險人於本契約有效期間內致成附表所列殘
      廢程度之一者，本公司按保險單上所載的保險金額為準，依附表所列比例給付
      殘廢關懷保險金。」，而原告因意外致左手腕關節機能完全喪失，符合保險單
      條款附表第四級第十七項之情形，詎原告於事發後依系爭保險契約第二十四條
      之規定檢具所需資料向被告申請給付殘廢關懷保險金，竟遭被告拒絕，為此依
      據系爭保險契約第十六條第一項規定，訴請被告給付保險金七十萬元及自起訴
      狀繕本送達翌日起至清償日止，按週年利率百分之五計算之利息。
（三）本件原告雖有向訴外人新光人壽、南山人壽等保險公司投保，惟原告已於本件
      投保時將伊向其他保險公司投保之事實於「人身保險要保書」之「投保紀錄」
      欄明確告知，並詳列公司名稱、保險金額，自無隱匿複保險事實，亦無不為告
      知之故意，兩造之保險契約自屬有效。又系爭保險契約係壽險而非意外險，只
      要被保險人於保險契約有效期間內致成附表所定之殘廢程度之一者，依保險契
      約第十五條約定，被告即應按診斷確定當時總保險金額給付殘廢保險金，受益
      人或要保人並無需舉證證明係意外事故之義務。被告再依系爭保險契約第二十
      五條「除外責任」之規定，謂原告有故意自成殘廢，故不負給付保險金之責任
      云云，被告就原告有故意自成殘廢之事實，應負舉證之責。
（四）本件事發之時，原告當時所使用切割木條之工具為電鋸，一經插電並打開開關
      後，即高速運轉，當原告右手拿電鋸、左手推送木條時，突因偶發之木條掉落
      擊中持電鋸之右手，致運轉中之電鋸鋸傷左手，當時原告因左手已然受傷（但
      仍有皮膚相連）無法出力關開關或拔插頭，倘貿然放掉或棄置高速運轉中之電
      鋸，電鋸可能會因高速轉動碰觸其他物品而彈跳，傷及原告頭、頸部或旁人之
      危險，因此在原告之岳母將電鋸插座拔除之前，原告僅能忍住左手劇痛以右手
      控制住電鋸，以防電鋸亂彈跳，造成更嚴重之傷害，更何況縱認原告當時未即
      時將電鋸拋置他處，亦無能藉此即認原告有故意自成殘廢之事。
（五）本件系爭電鋸體積、大小觀之，非如法醫研究所報告中所稱之「非由兩手緊握
      似無法操控」，被告亦自稱「該電鋸體積重量不大，單手即能操作提握」，既
      然並非必須兩手緊握單手即能操控，則原告所受之傷害即無需特定力量或特定
      方向始能產生，顯見法醫所之研判意見結論之前提，已與事實明顯不符。另外
      ，本件原告係因伊之岳母范徐璧玉踩到碎木塊滑倒撞擊一旁擺放之木板與水管
      ，木條突然倒下，打到原告之頭部以及持電鋸之右手，以致原告左前臂遭電鋸
      切斷，故傷害之發生並非因電鋸意外脫離手心之控制，因此法醫所之研判意見
      另稱「若意外脫離手心之控制，其工具重心即呈把手向下而圓心轉動刀面」云
      云，其研判之前提亦與事實有間。
三、證據：提出保費明細表、要保書、國泰鍾愛終身壽險保險條款、人壽保險單、天
    主教湖口醫院診斷證明書、臺北榮民總醫院診斷證明書、臺北地院民事裁定、國
    軍新竹醫院附民眾診療服務處診斷證明書各一份、長庚醫院紀念診斷證明書三份
    、照片二十張為證，並聲請鑑定原告傷勢成因。
乙、被告方面：
一、聲明；
（一）駁回原告之訴及假執行之聲請，。
（二）如受不利判決，願供擔保請准宣告免予假執行。
二、陳述：
（一）本件原告固有向被告投保，惟按系爭國泰鍾愛終身壽險第二十五條第一項第三
      款之約定，原告被保險人在契約訂立起二年內故意自成殘廢，被告不負給付保
      險金之責任；經核以下事證，原告主張意外傷害應有不實，其傷殘恐係故意自
      成：
  １、本件事故發生之經過，原告起訴時係謂「九十年五月三日原告於新竹縣湖口鄉
      長安村長安小城二三號住宅前施工，因原告之母跨門檻時不慎拉倒水管，牽動
      一旁堆放之木條，木條突然倒下，以致原告左前臂遭電鋸切斷」，除與伊向被
      告申領保險金時所述之「被保人以電鋸在鋸大木條時，岳母因走路踩到木塊不
      慎滑倒，滑倒時手一抓，而扯到被保人的木條及旁邊的水管，造成被保人也跌
      倒，電鋸鋸到左手手腕，後腦也撞傷，左手失血多而昏倒。」，及其當庭陳述
      之「我在鋸木條的地方是用木板墊在地上鋸，旁邊有木頭立放在我右前側，當
      我用左手推送木條時，突然有木條與木板倒落，打在我持電鋸的右手上我右手
      受到撞擊，電鋸就剛好鋸到我推送木條的左手。」（九十一年四月二日言詞辯
      論筆錄）相較有所出入外，又依其陳述出事前「我一邊鋸，我岳母在一旁一邊
      釘」（九十一年四月二日言詞辯論筆錄），與原告岳母范徐璧玉所述他在屋前
      台階上蹲著鋸．．」「我當時在進門靠右邊第二或第三個台階處撿拾木板要放
      到釘雞籠的地方」，亦有不符（九十一年十一月二十七日言詞辯論筆錄）。
  ２、按原告所述係因釘雞舍時右手遭木條撞擊，故該手所握電鋸落於左手上，然依
      常理言，右手持物時，如因撞擊，必然鬆手，豈有可能繼續握住電鋸？苟未鬆
      手，仍然持有，在碰及左手時，左手應予閃避，豈有可能繼續鋸，尤其其傷口
      如非一次造成，更不可能持續鋸及左手不同部位，尤其釘雞舍所用木條並非重
      物，撞及右手腕時是否可能造成如此巨大的壓迫力，已有疑問。以一般人單憑
      右手持電鋸鋸物之姿勢，應是左手後縮，令被鋸之物向前突出，再伸長右手，
      以電鋸前方之旋轉刀齒鋸物，是縱使鋸物時，右手突遭重物打擊左傾，電鋸鋸
      齒亦不致落於左手腕上。原告雖謂「我手被木條壓住，無法移動，我請我岳母
      趕快去將電源切斷，我當時的想法只是要把電鋸的電源切斷，等電源停了，我
      才敢鬆手，因為電鋸很重，手壓住也沒辦法丟電鋸。木條木板倒下來也有打到
      我的頭部，我岳母跟我在事件發生之際都有跌倒，當時的狀況很混亂，所以他
      也不知道我是怎麼跌倒的。」（九十一年四月二日言詞辯論筆錄），然如依原
      告主張，其單手既能操作提握，則當鋸齒觸及人體時，原告遇痛依本能之反射
      作用應有即時反應，故原告應直接拿開電鋸，不致造成斷腕，縱被木條壓住，
      則原告被鋸處既為左手，右手尚可自由活動，其亦可以順手關掉電鋸上開關或
      逕行丟棄電鋸，如此亦不致造成斷腕。原告事故發生前有多家投保紀錄，僅向
      被告投保即有五件，而對於本次傷害，被告雖均予拒絕理賠，惟原告僅就終身
      壽險部分起訴，對於其須負舉證意外責任之傷害保險部分並未起訴，實不合常
      理。原告先於原住所地所在之臺灣新竹地方法院起訴後自行撤回（案號為九十
      年度訴字第八七六號），嗣於本院另對新光人壽保險股份有限公司起訴，復亦
      撤回（案號為：九十年度北保險小字第九號），前後反覆，事故原因顯然可疑
      。
（二）又法務部法醫研究所法醫理字第九一三三四六號回函稱「由法醫傷勢形態研判
      ，因電鋸為重量較重，高度旋轉銳利圓形鋸狀刀面之工具。一般非由兩手緊握
      似無法操作之工具，況電鋸握把較重，若意外脫離手心之控制，其工具重心即
      呈把手向下而圓心轉動刀面，此時即應無特定方向或力量足以成操作面以上如
      手部之大面積之皮膚、肌肉或大體積之骨質斷裂況且手部與電鋸均為自由浮動
      （正常工作意外發生時），若要造成如傷者皮膚之傷勢及外傷性截肢則一定要
      有一方之反作用力（如左手臂固定於桌面，腕內面向桌面）再使用電鋸特意單
      一方向操作之作用力擠壓輾鋸方有可能。以上研判較不支持傷者因單一意外所
      造成之傷勢。」，足見除原告主張電鋸操作方式不合理外，益證原告受傷非出
      於意外。又法務部法醫研究所法醫理字第九二一二三號函雖謂原告傷口在同一
      事件中多次鋸到是有可能，然此函僅謂原告傷口係可能在同一事件中遭多次鋸
      到所造成，然並未完全否定該所前次回函「較不支持傷者，因單一意外所造成
      之傷勢」之結論，即並未肯定原告受傷原因出於意外；且此函係參酌原告與其
      岳母范徐璧玉證詞所為補充鑑定，惟二人證詞不可信，已如上述，故是否因此
      足以影響鑑結果，非無疑問。肇事電鋸一般非由兩手緊握無法操作，已如上述
      ，況依經驗法則，倘原告遭電鋸鋸到手，按人體反射作用應即時丟棄或挪開電
      鋸，如此方不致造成斷腕傷殘，故該函所謂原告手臂不規則切割傷口係「因鋸
      到時右手要抓住電鋸時，方向變成不固定所致」，並非合理，與前次回函亦有
      矛盾。
三、證據：提出調查報告書一份、照片六張為證，並聲請調取原告於新竹縣湖口鄉仁
    慈醫院、林口長庚紀念醫院、臺北榮民總醫院之病歷資料、鑑定原告傷勢成因及
    履勘現場。
丙、本院依職權訊問證人范徐璧玉。
    理      由
一、本件被告之法定代理人於訴訟進行中由劉秋德變更為乙○○，茲經被告現任法定
    代理人乙○○依法檢附財政部臺財保字第○九一○七○○四三七號函具狀向本院
    聲明承受訟，經核尚無不合，應予准許。
二、次按「訴狀送達後，原告不得將原訴變更或追加他訴。但有下列各款情形之一者
    ，不在此限：：三、擴張或減縮應受判決事項之聲明。：：七、不甚礙被告之防
    禦及訴訟之終結者。」民事訴訟法第二百五十五條定有明文，本件原告於訴狀送
    達後，將原訴之聲明「被告給付應給付原告一百萬元及自起訴狀繕本送達翌日起
    至清償日止，按週年利率百分之五計算之利息。」變更為「被告應給付原告七十
    萬元及自起訴狀繕本送達翌日起至清償日止，按週年利率百分之五計算之利息。
    」既就訴之聲明變更，即非單純之補充或更正事實上或法律上之陳述，然因其所
    為僅屬減縮應受判決事項之聲明，亦不甚礙被告之防禦及訴訟之終結，核與首揭
    規定尚無不合，應予准許。
三、本件原告起訴主張：原告前於八十九年十月十二日與被告簽訂「國泰鍾愛終身壽
    險」保險契約，並由被告發給人壽保險單，保險期間始於八十九年十月十二日，
    保險金額為二百萬元，期間原告均按期繳納保險費。嗣九十年五月三日原告為助
    伊岳母范徐璧玉釘製雞舍，於新竹縣湖口鄉長安村長安小城二三號住宅前鋸木條
    時，因范徐璧玉踩到碎木塊滑倒不慎撞到一旁擺設之木條和水管，致木條突然倒
    下，打擊原告之頭部及持電鋸之右手，以致原告左前臂遭電鋸切斷（仍有皮肉相
    連），經送醫接受左前臂斷肢顯微重接手術後，前臂骨短損五公分，左手掌及五
    指關節完全僵直無法隨意識活動，目前左手機能完全喪失，符合系爭保險契約條
    款附表第四級第十七項之情形，依契約被告自應給付殘廢關懷保險金，詎原告於
    事發後檢具所需資料向被告申請給付殘廢關懷保險金，竟遭被告拒絕，為此依據
    系爭保險契約第十六條第一項規定，訴請被告給付保險金七十萬元及自起訴狀繕
    本送達翌日起至清償日止，按週年利率百分之五計算之利息等情。
四、被告則以：原告於申請保險金時所陳述之事發經過與本院審理中之陳述前後矛盾
    ，且與證人范徐璧玉之陳述亦不相符；原告右手持電鋸，若遭撞擊理應鬆手，電
    鋸鋸齒不至於落在左手腕上，且左手碰觸電鋸時理應閃避，不可能持續鋸及左手
    不同部位，尤其釘雞舍所用木條並非重物，是否能造成如此大之壓迫力已有疑問
    ，而電鋸既可單手操持，鋸及左手時當可直接拿開電鋸或關掉電鋸開關，而不至
    於造成斷腕，法務部法醫研究所之第一次鑑定報告亦可證明原告受傷非出於意外
    ；原告事發前有多家投保紀錄，且曾對同一事故起訴二次之後撤回，前後反覆，
    顯見原告主張意外傷害並不實在，其傷害係故意自成，是依據兩造契約第二十五
    條第一項第三款之約定，被告不負給付保險金之責等語，資為抗辯。
五、經查，本件原告前於八十九年十月十二日與被告簽訂「國泰鍾愛終身壽險」保險
    契約，並由被告發給人壽保險單，保險期間始於八十九年十月十二日，保險金額
    為二百萬元，期間原告均按期繳納保險費。嗣九十年五月三日原告於在系爭保險
    契約有效期間內在新竹縣湖口鄉長安村長安小城二三號住宅前鋸木條時，左前臂
    遭電鋸切斷（仍有皮肉相連），經送醫接受左前臂斷肢顯微重接手術治療及一年
    半之復健治療，目前臂骨短損五公分，左手掌及五指關節完全僵直無法隨意識活
    動，左手腕以下機能完全喪失，原告之傷勢相當於系爭保險契約附表「殘廢程度
    與保險金給付表」第四級第十七項之殘廢程度所指之「一上肢三大關節中的一關
    節或二關節的機能永久完全喪失」各情，為兩造所不爭執，且有要保書、國泰鍾
    愛終生壽險保險單條款、人壽保險單、保費明細表、林口長庚紀念醫院診斷證明
    書、原告受傷照片等件在卷足憑，應堪信為真實。
六、次按「被保險人於本契約有效期間內致成附表所列殘廢程度之一者，本公司按保
    險單上所記載的保險金額為準，依附表所列比例給付殘廢關懷保險金。」為系爭
    保險契約第十六條第一項所明定，而本件原告係於系爭保險契約有效期間內，有
    該契約附表第四級第十七項所示程度之殘廢情事，是原告請求被告依約給付按投
    保保險金額百分之三十五計算之保險金七十萬元，即屬有據。至被告辯稱：自成
    殘廢為除外責任事項，原告係自成殘廢，有系爭保險契約第二十五條規定除外責
    任事項之適用云云，既為原告所否認，則依民事訴訟法第二百七十七條前段「當
    事人主張有利於己之事實者，就其事實有舉證之責任。」之規定，被告就此有利
    於己之免責所由之事實，自負舉證之責。而就此被告雖以：(1)、原告對本件事故
    發生之經過，於起訴、申領保險金及其當庭陳述有所出入，且與證人范徐璧玉證
    述亦有不符；(2)、原告於事發之時單手既能操作提握電鋸，則當鋸齒觸及人體時
    ，原告遇痛依本能之反射作用應有即時反應，故原告應直接拿開電鋸，不致造成
    斷腕，縱被木條壓住，則原告被鋸處既為左手，右手尚可自由活動，其亦可以順
    手關掉電鋸上開關或逕行丟棄電鋸，如此亦不致造成斷腕。(3)、依法務部法醫研
    究所法醫理字第九一三三四六號回函足見除原告主張電鋸操作方式不合理外，可
    證原告受傷非出於意外，該所法醫理字第九二一二三號函所謂原告手臂不規則切
    割傷口係「因鋸到時右手要抓住電鋸時，方向變成不固定所致」，並非合理。(4)
    、原告事故發生前有多家投保紀錄，僅向被告投保即有五件，而對於本次傷害，
    被告雖均予拒絕理賠，惟原告僅就終身壽險部分起訴，對於其須負舉證意外責任
    之傷害保險部分並未起訴，實不合常理。原告先於原住所地所在之臺灣新竹地方
    法院起訴後自行撤回，嗣於本院另對新光人壽保險股份有限公司起訴，復亦撤回
    ，前後反覆，事故原因顯然可疑等語置辯，惟查：
（一）、本件保險事故前經被告之訪查人員於九十年七月五日完成訪查，並製作調查
        報告書一事，為兩造所不爭執，且有被告提出之調查報告書在卷可稽，自足
        信為真實。而核諸原告於起訴、當庭陳述之致傷經過與其於申領保險金時對
        被告訪查人員所為之陳述，三者或因陳述角度於細節處稍有不同，然其就致
        傷之原因係原告持電鋸切鋸木時，因他人不慎行為致立於其旁之木條翻倒撞
        及原告頭手，使原告右手所持電鋸鋸到左手手腕一節，則無二致，被告辯稱
        原告所述前後說辭矛盾，尚無足採。
（二）、再查，原告之傷勢有可能在同一事件中多次鋸到所致一節，業經法務部法醫
        研究所鑑定後以法醫理字第○九二○○○○一二三號函函覆屬實，至該所法
        醫理字第○九一○○○三三四六號函所示意見，係以「須以雙方操持之電鋸
        」及「電鋸脫離手心之控制」為判斷前題，而本件肇事電鋸重一點九公斤，
        可單手操持一事，業據本院勘驗屬實（九十二年三月十一日言詞辯論筆錄參
        照），事發之時因恐鬆放手中高速運轉中之電鋸會造成己身或他人傷害，原
        告握持之電鋸並未脫手一節，則迭經原告陳明，是該函立論之點與本件不符
        ，不足為憑。是被告執上開法醫理字第○九一○○○三三四六號函謂原告主
        張之電鋸操作方式不合理、原告受傷非出於意外云云，尚無可採。另保險事
        故「非出於意外」，非盡屬被保險人所自為，本件被告既未積極舉證原告傷
        勢係其自成殘廢所致，徒以原告於事發之時單手既能操作提握電鋸，則當鋸
        齒觸及人體時，依本能之反射作用應拿開電鋸，不致造成斷腕，縱被木條壓
        住，則原告被鋸處既為左手，右手尚可自由活動，亦可以順手關掉電鋸上開
        關或逕行丟棄電鋸，亦不致造成斷腕等主觀臆測之詞，遽謂原告受傷非意外
        事故云云，亦無可取。
（三）、至被告辯稱：原告事故發生前有多家投保紀錄，原告僅就終身壽險部分起訴
        ，對於其須負舉證意外責任之傷害保險部分並未起訴、原告就本件訴訟先於
        原住所地所在之臺灣新竹地方法院起訴後自行撤回，嗣於本院另對新光人壽
        保險股份有限公司起訴，復亦撤回各節，縱為實情，然此等訴訟行為與原告
        是否自成殘廢究屬二事，要難執此謂原告受有系爭保險契約附表所列第四級
        第十七項之傷害係自為所致，是被告就此所辯，亦無可採。
七、綜上所述，本件原告於保險契約有效期間受有傷害，合於系爭契約附表所列第四
    級第十七項之殘廢程度，而被告就原告上開傷勢係自成殘廢所致一事，既未能舉
    證以實其說，是原告依系爭保險契約請求被告給付保險金七十萬元及自起訴狀繕
    本送達翌日（即九十一年一月九日）起至清償日止，按週年利率百分之五計算之
    利息，即屬正當，應予准許。
八、本件因事證已臻明確，兩造其餘攻擊、防禦方法及所為之立證，經核與判決之結
    果不生影響，無庸逐一論述，併予敘明。
九、又兩造分別陳明願供擔保，聲請宣告假執行及免予假執行之宣告，於法尚無不合
    ，爰分別酌定相當擔保金額准許之。
十、據上論結，本件原告之訴為有理由，依民事訴訟法第七十八條、第三百九十條第
    二項、第三百九十二條，判決如主文。
中      華      民      國    九十二    年      三      月    二十八    日
                                    民事第四庭  法      官    周玫芳
右為正本係照原本作成
如對本判決上訴，須於判決送達後廿日內向本院提出上訴狀
中      華      民      國    九十二    年      三      月    二十八    日
                                                法院書記官    王朝枝


司法院資訊處製作；財團法人民間司法改革基金會備份。
